【裁判字號】    98,重訴,23
【裁判日期】    980828
【裁判案由】    殺人
【裁判全文】
臺灣高雄地方法院刑事判決              98年度重訴字第23號
公  訴  人  臺灣高雄地方法院檢察署檢察官
被      告  甲○○○
選任辯護人  梁智豪律師
上列被告因殺人案件，經檢察官提起公訴（98年度偵字第5003號）
，本院判決如下：
    主  文
甲○○○殺人，處有期徒刑陸年，扣案土黃色膠帶及透明膠帶各
壹捲均沒收。
    事  實
一、甲○○○與戊○○原係媳婦、婆婆關係，戊○○自96年間因
    腿部摔傷，行動需依靠輔助器，平日由其夫胡老應照顧，嗣
    於97年3 、4 月間，因胡老應身體狀況亦不佳搬至其二子丁○○處居住，乃由甲○○○至其台南縣善化住處獨力照顧戊○○，至97年5 月間胡老應返家，因對甲○○○有所不滿，
    將其趕回高雄市○○路373 號4 樓住處。97年10月間胡老應
    身體再度不適，甲○○○再至台南照顧戊○○，數日後將戊○○接回上開高雄市住處照護，此時戊○○已無法自行起床
    行動。又戊○○因肝膽疾病，先後於97年10月13日至高雄長
    庚紀念醫院（下稱長庚醫院）急診，同年月20日至同院住院
    治療8 日，同年11月27日又至同院急診，同年12月3 日至同
    院住院9 日，同年12月20日又入院治療34日，其就診及住院
    期間對語言已有無法理解之情形，甲○○○仍續為其主要照
    護人。戊○○最後一次出院在上開高雄市住處療養已呈現意
    識不清之狀況，平日多躺臥於家中自備之醫療床，仍由甲○○○為主要照護人，期間甲○○○之夫乙○○須出外工作，
    僅能偶而幫忙照護，甲○○○仍為主要照護人，須負責餵食
    及處理其大、小便。甲○○○因不堪長期照護戊○○之壓力
    ，並自認戊○○已有老人癡呆，過著不知身在何處之生活並
    無意義，乃於98年2 月10日上午11時許，在上開高雄市○○
    區○○路住處，基於殺人之故意，以家中平常固定戊○○雙
    手之醫療用網拍型手套，套上戊○○雙手掌並綑綁固定在醫
    療床兩側之欄杆上，以戊○○所有之褲子綁住戊○○之兩支
    小腿，以雙頭有掛勾之伸縮帶兩條將大腿固定在醫療床兩側
    ，使戊○○無法掙脫，以抹布覆蓋在戊○○口鼻部位上，並
    以土黃色膠帶黏貼其上，再以枕頭覆蓋在抹布上，而以其先
    前自行購得之上開土黃色及透明膠帶加以固定，並以手按壓
    在戊○○之口鼻上之枕頭約10餘分，致戊○○難以呼吸，其
    以為戊○○將因窒息死亡，乃先行出門買午餐，至同日中午
    12 時 許返家，見戊○○仍有生命跡象，隨即加重力道按壓
    其口鼻，至戊○○停止呼吸始罷手，戊○○因呼吸道受阻窒
    息而死亡。甲○○○隨即將房門反鎖並攜帶簡單衣物騎機車
    外出閒逛，嗣於同日下午5 時30分許，始在高雄市政府警察
    局三民二分局覺民派出所，以電話通知鄰居林姿秀，請林姿
    秀轉達乙○○，戊○○已死亡之消息，隨即主動向該派出所
    警員自首並自願接受裁判。
二、案經高雄市政府警察局三民第二分局報告偵辦。
    理  由
一、證據能力之論述：
(一)、被告以外之人於偵查中向檢察官所為之陳述，除顯有不可信
    之情況者外，得為證據，刑事訴訟法第159 條之1 第2 項定
    有明文。本件證人乙○○於檢察官偵訊時，具結所為之陳述
    ，並無證據證明有何顯不可信之情況，且已於審理中到庭作
    證，進行交互詰問，對被告詰問權之保障已無不週，自應有
    證據能力。
(二)、證人乙○○、林姿秀於警詢之陳述，雖係傳聞證據，然被告
    及其辯護人明知為傳聞證據，而於本院審判程序中均同意作
    為證據，且經本院審酌其作成陳述之程序並無違法不當，適
    合作為證據，此等陳述應得作為證據。
二、訊據被告甲○○○對本件犯罪事實坦承不諱，核與證人乙○○於警詢、檢察官偵訊及本院審理中，證人林姿秀於警詢及
    證人丁○○、丙○○於審理中證述之情節相符（見相驗卷第
    6-11頁、46-48 頁）。並有被告行兇所用之土黃色及透明膠
    帶各1 捲，抹布、枕頭各1 只、醫療用網拍手套1 雙、雙頭
    有掛勾伸縮帶2 條扣案可為佐證。又死者戊○○死亡原因為
    ：手腳遭捆綁及固定以限制行動，口鼻部位遭接觸面積較大
    之軟質物體（如被告自訴之抹布及枕頭）悶壓，致呼吸道受
    阻窒息死亡，死亡方式為他殺等情，業經臺灣高雄地方法院
    檢察署檢察官督同法醫師相驗屬實，有相驗筆錄、相驗屍體
    證明書在卷可稽（相驗卷第55、56頁），並經法務部法醫研
    究所鑑定無訛，有該所98年4 月16日法醫理字第0980000861
    號函所附（98）醫剖字第0981100406號解剖報告書、（98）
    醫鑑字第0981100507號鑑定報告書在卷可按（相驗卷第63-
    73頁），足認被害人之死亡，與被告上開以枕頭等物悶壓之
    行為間確有相當因果關係。人之口鼻遭持續悶壓相當之時間
    ，即會因無法呼吸而窒息死亡，乃略具人體常識之人均可明
    知之事，被告乃具此常識之成年人，自無不知之理，其以抹
    布、枕頭等物悶壓被害人之口鼻致其窒息死亡，其有殺人之
    犯意甚明。是被告自白核與事實相符，應堪信採，被告犯行
    事證明確，堪可認定。
三、被告於案發當時意識清楚，並且排除譫妄以及酒精或藥物影
    響，其現實感與判斷力雖較一般人低下，對於一般事務之解
    決能力較差，然其犯案時係冷靜而有計劃，並非衝動之情況
    下所為，其精神狀態係有能力辨識其行為違法，且有能力依
    其辨識而行為之能力，此業經本院委請長庚醫院鑑定明確，
    有該院精神鑑定報告書1 份存卷可查（見本院卷第52-1頁至
    52-7頁），被告並無不能辨識違法或欠缺依其辨識而行為之
    能力，或此能力顯著減低之情形應已明確，辯護意旨主張依
    刑法第19條第2 項規定減輕被告之刑，尚非可採。
四、核被告所為，係犯刑法第271 條第1 項之殺人罪。被告於殺
    人後，在外閒逛，至同日下午5 日30分許，至高雄市政府警
    察局三民二分局覺民派出所，以電話通知鄰居林姿秀，請林
    姿秀轉達乙○○，戊○○已死亡之消息，隨即主動向該派出
    所警員自首，警方至此始發覺其犯行，有被告98年2 月10日
    第1 次警詢筆錄、前開三民二分局陽明派出所對林姿秀所作
    訪查紀錄表及該分局解送人犯報告書各一份在卷可參（見相
    驗卷第2 頁背面7-10行，第11頁，偵查卷第1 頁），被告自
    首本件犯罪而自願接受裁判，堪可認定，爰依刑法第62條前
    段減輕其刑。又死者戊○○自96年間因腿部摔傷，行動需依
    靠輔助器，平日由其夫胡老應照顧，嗣於97年3 、4 月間，
    因胡老應身體狀況亦不佳搬至其二子丁○○處居住，乃由被
    告獨力照顧戊○○，至97年5 月間胡老應返家，因對甲○○○有所不滿，將其趕回高雄市○○路373 號4 樓住處。97年
    10 月 間胡老應身體再度不適，甲○○○再至台南照顧戊○○，數日後將戊○○接回上開高雄市住處照護，此時戊○○
    已無法自行起床行動。又戊○○因肝膽疾病，先後於97年10
    月13日至長庚醫院急診，同年月20日至同院住院治療8 日，
    同年11月27日又至同院急診，同年12月3 日至同院住院9 日
    ，同年12月20日又入院治療34日，其就診及住院期間對語言
    已有無法理解之情形，甲○○○仍續為其主要照護人等情，
    固經證人乙○○、胡老應、丁○○等人於本院審理中證述明
    白，復有長庚醫院檢送戊○○該院就診及住院之病歷可為佐
    證（本院卷48-2至48-63 頁），堪認屬實。而被告為中下程
    度智力之人，至少在案發之前五年即有失眠而未就醫之情形
    ，自97年3 月開始協助照顧戊○○之後，來自家庭之有形及
    無形支持相當薄弱，其身心壓力相當沈重，其現實感與判斷
    力雖較一般人低下，對於一般事務之解決能力較差，且因案
    發當時呈現相當程度之憂鬱狀態而為本件犯行，亦有上開醫
    院之鑑定報告可參，而可作為量刑之參考。惟審酌其照護死
    者戊○○雖屬辛苦，然其實際照護之期間至犯本件殺人犯行
    僅約半年，其間97年5 月至10月仍係由其公公胡老應照顧戊○○，且其犯案過程有計劃而冷靜，非衝動而為，尚難認其
    犯本罪之情狀有顯可憫恕，科以最低刑度仍嫌過重之情形，
    辯護意旨請求依刑法第59條減輕被告之刑，尚非有據。茲審
    酌被告所犯殺人犯行，剝奪他人生命法益，所生損害無從回
    復，情節非輕，惟念其前無非行紀錄（有臺灣高等法院被告
    前案紀錄表可稽），又係因智力中下，照護行動不便及對外
    界事物理解力顯著下降之死者，在欠缺有形及無形之支持下
    ，承受相當程重之壓力，並有憂鬱之狀態而犯本件殺人犯行
    ，且犯後自首坦認犯行，態度良好，被害人之家屬乙○○、
    胡老應、丁○○亦均到庭表示體諒被告而不追究等一切情狀
    ，量處如主文所示之刑。另扣案之土黃色及透明膠帶各1 捲
    ，係被告所有供其犯本件殺人犯行所用之物，已據其供明在
    卷（相驗卷第3 頁），爰依刑法第38條第1 項第2 款規定宣
    告沒收。被告於審理中雖改稱該透明膠帶係其家中之物，惟
    其警詢所述係案發當日所為陳述，記憶應較清楚正確，較為
    可採。其餘扣案之抹布、枕頭各1 只、醫療用網拍手套1 雙
    、雙頭有掛勾伸縮帶2 條及綁住戊○○小腿之褲子雖係供犯
    本罪所用之物，然該褲子係戊○○本人之物，其餘係屬被告
    家中之物，此業經被告於審理或警詢供述明白（見相驗卷第
    3 頁正反面），且被告家中經濟來源係其夫乙○○，尚難認
    係被告所有之物，爰不予宣告沒收，附此敘明。
據上論斷，應依刑事訴訟法第299 條第1 項前段，刑法第271 條
第1 項、第62條前段、第38條第1 項第2 款，判決如主文。
本案經檢察官林妙蓁到庭執行職務。
中    華    民    國    98    年    8     月    28    日
                  刑事第一庭 審判長 法  官  蔡國卿
                                    法  官  張琬如
                                    法  官  李昆南
以上正本證明與原本無異。
如不服本判決應於收受判決後10日內向本院提出上訴書狀，並
應敘述具體理由；其未敘述上訴理由者，應於上訴期間屆滿後
20日內向本院補提理由書（均須按他造當事人之人數附繕本）
「切勿逕送上級法院」。
中    華    民    國    98    年    8     月    28    日
                                    書記官  許麗珠
附錄本案論罪科刑條文
中華民國刑法第271條第1項
殺人者，處死刑、無期徒刑或 10 年以上有期徒刑。


司法院資訊處製作；財團法人民間司法改革基金會備份。
